臺灣臺南地方法院民事裁定　　　　　　　96年度家抗字第69號
抗　告　人　財政部國有財產局台灣南區辦事處台南分處
法定代理人　乙○○
相　對　人　京城商業銀行股份有限公司
法定代理人　甲○○
上列抗告人因與相對人間就被繼承人陳秋貴指定遺產管理人事件
，對於中華民國96年8月15日本院96年度財管字第46號裁定提起
抗告，本院裁定如下：
      主      文
抗告駁回。
抗告程序費用新台幣壹仟元由抗告人負擔。
      理      由
一、按先順序繼承人均拋棄其繼承權時，由次順序之繼承人繼承
    。其次順序繼承人有無不明或第四順序之繼承人均拋棄其繼
    承權者，準用關於無人承認繼承之規定。又繼承開始時，繼
    承人之有無不明者，由親屬會議於一個月內選定遺產管理人
    ，並將繼承開始及選定遺產管理人之事由，向法院報明。又
    第1178條所定之期限屆滿，無繼承人承認繼承時，其遺產於
    清償債權，並交付遺贈物後，如有賸餘，歸屬國庫。又繼承
    人有無不明而不能依民法第1177條選定遺產管理人時，得由
    利害關係人聲請法院選任之。民法第1176條第6項、第1177
    條、第1185條及第1178條第2項分別定有明文。
二、本件相對人於原審聲請意旨略以：被繼承人陳秋貴應給付相
    對人新台幣（下同）499493元，及自民國93年12月18日起至
    清償日止按年息百分之3計算之利息，並自94年1月19日起至
    清償日止，在6個月以內者，按上開利率百分之10計算，超
    過6個月者按上開利率百分之20計算之違約金，並賠償程序
    費用及執行費用。惟被繼承人陳秋貴於95年3月14日死亡，
    被繼承人陳秋貴並無法定繼承人，亦無親屬會議為其選任遺
    產管理人，以致相對人之債權無法行使，為保障相對人即債
    權人之權益，爰聲請選任財政部國有財產局台灣南區辦事處
    台南分處為被繼承人陳秋貴之遺產管理人等語。
三、原審裁定以：
  （一）相對人主張之上開事實，業據提出戶籍謄本4份、本院
        債權憑證影本乙紙、繼承系統表乙紙為證，相對人主張
        堪信為真實；復查被繼承人陳秋貴並無繼承人，又未準
        用民法第1177條規定選定遺產管理人，而相對人為被繼
        承人之債權人，故相對人以利害關係人聲請選任被繼承
        人之遺產管理人，核與上開規定並無不合，應予准許。
  （二）查被繼承人陳秋貴並無任何繼承人，且未準用民法第11
        77條之規定選定遺產管理人，則被繼承人陳秋貴之遺產
        ，將於清償債權，交付遺贈物後，歸屬國庫，即無人繼
        承之遺產若有賸餘，終歸國家所取得，則職司國有財產
        管理之有關機關自係最為適合擔任遺產管理之人，況上
        開機關就遺產管理之有關法律程序亦相當熟悉；是相對
        人本於利害關係人身分聲請選任財政部國有財產局台灣
        南區辦事處台南分處為被繼承人陳秋貴之遺產管理人，
        於法並無不合，應予准許。
四、抗告意旨略以：
  （一）查抗告人於96年8月17日接獲鈞院96年度財管字第46號
        民事裁定，選任為被繼承人陳秋貴之遺產管理人，經細
        閱該民事裁定理由欄第2項之記載：「．．．被繼承人
        陳秋貴於95年3月14日死亡，其繼承人均於法定期間內
        具狀向鈞院聲請拋棄繼承，並經准予備查在案，聲請人
        為被繼承人陳秋貴之債權人，爰依法聲請選定適當之人
        為被繼承人陳秋貴之遺產管理人．．．」，而以被繼承
        人陳秋貴對相對人之借款，尚遺留有不動產供其債權之
        擔保，且經由相對人就該不動產聲請強制執行，惟被繼
        承人尚且全體拋棄繼承，足認被繼承人陳秋貴有遺債大
        於遺產之情形。
  （二）按司法院74年10月15日（74）院台廳一字第05786號函
        示：「嗣後各地方法院受理有關無人承認繼承遺產管理
        事件時，．．．因此類拋棄繼承事件，多屬遺債大於遺
        產，形同破產，儘量避免選任國有財產局為遺產管理人
        ．．．」，而本案極可能屬於遺債大於遺產，依上開司
        法院函示應儘量避免選任國有財產局為遺產管理人，況
        繼承人對被繼承人生前之債權債務關係，以及印鑑、重
        要證件、產權文件等應較清楚或仍保管中，雖相對人與
        被繼承人陳秋貴之債權債務關係，與繼承人並無任何關
        聯性存在，但就適任與否加以考量，除其最近親屬外，
        實不作第二人想。況不僅就被繼承人向相對人借貸款項
        為多少，而其借款未完全清償，則已償還者為多少，暨
        所提供之擔保物係何項擔保物，除擔保之債權外，是否
        尚有其他債權債務關係，均需全面予以了解，則以抗告
        人僅係國有財產之管理機關，於被繼承人之遺債大於遺
        產之際，選任抗告人為遺產管理人，則抗告人恐力有未
        逮，應以被繼承人之最近親屬為遺產管理人較適宜。
  （三）又抗告人係國有財產之管理機關，而國庫對於無人承認
        繼承之遺產向有期待權，因之，若被繼承人尚有剩餘遺
        產得以歸屬國庫，則選任抗告人為遺產管理人方有實益
        ；審究本案，既有遺債大於遺產之虞，若選任抗告人為
        遺產管理人，則抗告人仍須善盡管理人責任為其管理遺
        產、處理債務等問題，其間所耗費之人力、時間實難以
        金錢衡量；且管理期間所需之花費亦由國庫代為墊付，
        而若結果落得其遺產不足以清償，不僅國庫利益受損，
        更有甚者，導致利用全民資源負擔個人私務之支出，無
        異使公器淪為私用，實不符社會公平原則，爰聲請廢棄
        原裁定等語。
五、經查：
  （一）本件相對人主張之上開事實，業據其提出本院債權憑證
        影本、繼承系統表、戶籍謄本附於原審卷可稽，則揆諸
        前開說明，相對人以其為利害關係人聲請選任被繼承人
        陳秋貴之遺產管理人，自屬有據。
  （二）又抗告人所指司法院前述函示，僅謂儘量避免選任抗告
        人為遺產管理人，並非謂不得選任其為遺產管理人，且
        該函示對於法院亦無拘束力；另被繼承人生前之債權債
        務關係及有關產權證明文件，抗告人得依其他方式獲悉
        或取得，有關之印鑑，抗告人亦得依舉證責任分配方式
        辨識其真偽，於其管理遺產上並無困難；且本件被繼承
        人陳秋貴已無法定繼承人，是抗告意旨以「被繼承人陳
        秋貴之繼承人對於被繼承人生前之債權債務關係，以及
        印鑑、重要證件、產權文件等應較清楚或仍保管中，就
        適任與否加以考量，應以被繼承人陳秋貴之最近親屬為
        遺產管理人較適宜」云云，自無可取。
  （三）再者，被繼承人之遺產，於遺產管理人完成清償債權並
        交付遺贈物等清算程序前，是否有賸餘，無從知悉。而
        依上述說明，各順序之繼承人均拋棄繼承者，其剩餘財
        產歸屬國庫，而抗告人為國庫之綜理機關，為國有財產
        法第9條第2項所明定，其備有財產管理之專才，雖其經
        費支出屬國家資源，但保護無人繼承財產之債權人之權
        利，亦屬政府之義務。於遺產管理指定之實際運作，仍
        認選任國有財產局為遺產管理人較為妥適。是抗告意旨
        以「本件既有遺債大於遺產之虞，若選任抗告人為遺產
        管理人，則抗告人仍須善盡管理人責任為其管理遺產、
        處理債務等問題，其間所耗費之人力、時間實難以金錢
        衡量；且管理期間所需之花費亦由國庫代為墊付，而若
        結果落得其遺產不足以清償，不僅國庫利益受損，更有
        甚者，導致利用全民資源負擔個人私務之支出，無異使
        公器淪為私用，實不符社會公平原則」云云，亦無可採
        。
  （四）綜上所述，原審據此指定抗告人為被繼承人陳秋貴之遺
        產管理人，經核並無不合。而抗告意旨復未述明原裁定
        選任其為被繼承人陳秋貴之遺產管理人有何違法或其他
        不當之處，其提起抗告，聲明廢棄原裁定，非有理由。
六、據上論結，本件抗告為無理由，爰依非訟事件法第21條第2
    項，第46條，民事訴訟法第495條之1第1項、第449條第1項
    、第95條、第78條、第87條第1項，裁定如主文。
中　　華　　民　　國　　96　　年　　10　　月　　12　　日
  　　　　　      家事法庭審判長法  官　鍾宗霖
                                法  官  楊佳祥
                                法  官  林育幟
上為正本係照原本作成。
抗告人如不服本裁定，僅得於收受本裁定正本送達後10日內以適
用法規顯有錯誤為理由，向本院提出再抗告狀（須附繕本一份及
繳納再抗告裁判費新台幣1000元），並經本院許可後始可再抗告
。
中　　華　　民　　國　　96　　年　　10　　月　　12　　日
                                書記官　黃坤義
